臺灣高雄地方法院刑事判決　　　　　　 100年度交訴字第54號
公　訴　人　臺灣高雄地方法院檢察署檢察官
被　　　告　郭美麗
選任辯護人　陳劍英律師
上列被告因公共危險案件，經檢察官提起公訴（100 年度偵續字
第163 號），本院決如下：
    主  文
郭美麗犯肇事致人傷害逃逸罪，處有期徒刑捌月，緩刑年，並
應依附件（即本院100 年度交附民字第61號和解筆錄）內容第一
項所載方式支付吳冠瑩賠償金新臺幣玖萬伍仟元。
    事  實
一、郭美麗未考領有駕駛執照，於民國99年12月30日上午8 時35
    分許，騎乘車牌號碼109-EDT 號普通重型機車，沿高雄市○
    ○區○○路北往南方向行駛（行駛於外側車道），於益群路
    與惠民路口前（尚未到達路口），欲左轉彎往惠民路西向東
    方向行駛時，原應注意轉彎車應讓直行車先行，及左轉彎時
    ，應距交岔路口30公尺前顯示方向燈或手勢，換入內側車道
    或左轉車道，行至交岔路口中心處左轉，並不得占用來車道
    搶先左轉，而依當時天氣晴、日間自然光線、路面乾燥、無
    缺陷，又無障礙物，客觀上並無不能注意之情事，竟疏未注
    意及此，於行至前開路口前（尚未到達路口）時即搶先左轉
    彎，致與騎乘車牌號碼212-ESZ 號普通重型機車，沿益群路
    北往南方向直行於內側車道之吳冠瑩發生擦撞，吳冠瑩因而
    人車倒地，受有頭部損傷併左眉弓部撕裂傷（約1 公分）、
    左足背挫擦傷、右髖部挫傷之傷害（郭美麗所犯過失傷害部
    分，業經本院100 年度交簡字第1441號判決判處拘役80日，
    並經撤回上訴而確定）。詎郭美麗於肇事後，明知其已駕車
    肇事致人受傷，竟於現場短暫停留後，基於肇事逃逸之犯意
    ，未留在現場等待警方前來處理，亦未將吳冠瑩送醫救治或
    為其他積極救護行為，復未留下其姓名、地址、電話等聯絡
    方式給吳冠瑩，而未經吳冠瑩同意，在警方未到場前，向吳
    冠瑩表示其要去上班了，隨即騎乘上開機車逃逸離去。嗣因
    吳冠瑩記下郭美麗所騎乘車輛之車牌號碼後報警處理，經警
    循線調查始查悉郭美麗為肇事者，而查悉上情。
二、案經吳冠瑩訴由高雄市政府警察局楠梓分局移送臺灣高雄地
    方法院檢察署檢察官偵查起訴。
    理  由
壹、程序部分（含本案證據能力之認定）：
一、本案並無重複起訴之情，說明如下：
  (一)按刑法第284 條第1 項之過失傷害罪，係針對行為人應注意
    、能注意而不注意之過失行為予以非難；而同法第185 條之
    4 之肇事致人死傷逃逸罪，則以處罰肇事後逃逸之駕駛人為
    目的，俾促使駕駛人於肇事後能對被害人即時救護，以減少
    死傷，是該罪之成立祇以行為人有駕駛動力交通工具肇事，
    致人死傷而逃逸之事實為已足，至行為人之肇事有否過失，
    則非所問，二者之立法目的及犯罪構成要件截然不同，且駕
    駛人之肇事逃逸，係在其過失行為發生後，為規避責任，乃
    另行起意之另一行為，故行為人之過失犯行與其肇事致人死
    傷而逃逸之行為，應屬併罰關係（最高法院93年台上字第55
    99號判決意旨參照）。
  (二)經查，被告所犯過失傷害罪部分，前經公訴人以100 年度偵
    字第4875號聲請簡易判決處刑書聲請簡易判決處刑，並經本
    院以100 年度交簡字第1441號判決判處拘役80日，復經被告
    撤回上訴而確定，有本院100 年度交簡字第1441號刑事簡易
    判決1 份在卷可憑。然被告所犯過失傷害罪部分，與被告本
    案所犯刑法第185 條之4 之肇事致人傷害而逃逸罪，二者之
    立法目的及犯罪構成要件截然不同，應屬併罰關係，自非屬
    同一案件。又被告所犯之過失傷害案件，檢察官僅就過失傷
    害部分聲請簡易判決處刑，法院依法自僅得就過失傷害罪部
    分加以審判；至被告所涉犯肇事逃逸罪部分，固曾經檢察官
    為不起訴處分，然上開不起訴處分於告訴人再議後，業經撤
    銷而發回續行偵查，復經檢察官續行偵查後而提起公訴（即
    本案），有臺灣高等法院高雄分院檢察署檢察長100 年度上
    聲議字第515 號命令、臺灣高雄地方法院檢察署檢察官100
    年度偵續字第163 號起訴書各1 份在卷可憑（見偵二卷第8
    頁正反面、院二卷第1 至2 頁）。從而，辯護人為被告辯稱
    ：過失傷害部分已經法院判決，且該判決亦未認定被告有肇
    事逃逸的狀況，本案應該是與過失傷害案件為同一事實，不
    應該再起訴云云，衡諸上開說明，自非可採。
二、證據能力之認定：
    按被告以外之人於審判外之陳述，雖不符刑事訴訟法第159
    條之1 至第159 條之4 之規定，而經當事人於審判程序同意
    作為證據，法院審酌該言詞陳述或書面陳述作成時之情況，
    認為適當者，亦得為證據；當事人、代理人或辯護人於法院
    調查證據時，知有刑事訴訟法第159 條第1 項不得為證據之
    情形，而未於言詞辯論終結前聲明異議者，視為有前項之同
    意，刑事訴訟法第159 條之5 定有明文。經查，本判決所引
    用之各項證據資料，其屬於被告以外之人於審判外之陳述者
    ，均據本院於調查證據程序逐一提示並告以要旨，檢察官、
    被告、辯護人均知該等證據為被告以外之人之審判外陳述，
    已表示同意作為證據（見院二卷第22頁）及均未於言詞辯論
    終結前聲明異議，本院審酌上開證據之取得過程並無瑕疵，
    與本案待證事實間復具有相當之關聯性，認為以之作為本案
    之證據亦屬適當，依刑事訴訟法第159 條之5 規定，應有證
    據能力。
貳、實體部分：
一、訊據被告郭美麗矢口否認有何肇事逃逸犯行，並辯稱：車禍
    發生時，雙方都有跌倒，伊沒有離開現場，伊當時有在現場
    停留，是要趕著上班才騎車離開，且對方沒有說要找警察，
    伊沒有肇事逃逸云云。經查：
  (一)上揭犯罪事實，業據被告於偵訊及本院審理時坦承：伊於當
    時（即上揭事實欄所載時、地）有騎乘機車與告訴人所騎機
    車發生車禍，車禍發生後，伊有與對方說伊趕著上班，伊就
    離開了，在現場，伊有看到告訴人左額頭有流一點點血。當
    時伊沒有留資料給告訴人，伊沒有等警察來，就離開現場等
    情不諱（見偵一卷第5 、6 頁、院一卷第16頁、院二卷第25
    頁），並經告訴人吳冠瑩於警詢、檢察官偵查中指訴甚詳（
    見警卷第3 至4 頁，偵一卷第6 、7 頁、偵二卷第15頁）。
    又警員許鐽議據報前往現場處理，僅告訴人留在現場，另一
    方當事人肇逃尚未查獲，姓名待查，嫌疑車輛車牌號碼為車
    牌號碼109-EDT 號銀色重型機車，由加昌派出所追查中等情
    ，亦有道路交通事故調查報告表(一)、(二)、高雄市政府警察局
    交通大隊疑似道路交通事故肇事逃逸追查表各1 份在卷可憑
    （見警卷第8 至10頁）。此外，復有道路交通事故現場圖1
    紙（見警卷第6 頁）、高雄市政府警察局交通大隊交通事故
    談話紀錄表1 份（見警卷第7 頁）、現場照片12張（見警卷
    第11、12頁）、國軍左營總醫院附設民眾診療服務處99年12
    月30日診斷證明書1 紙（見警卷第13頁）、舉發違反道路交
    通管理事件通知單1 紙（見警卷第14頁）、車輛詳細資料報
    表1 紙（見警卷第15頁）、被告之行車執照影本1 紙（見警
    卷第16頁）、告訴人機車受損照片3 張（見偵一卷第9 至11
    頁）在卷可稽。
  (二)被告雖以前揭情詞置辯。然而：
  １、按汽車駕駛人駕駛汽機車肇事致人受傷或死亡，應即採取
      救護措施及依規定處置，並通知警察機關處理，不得任意
      移動肇事汽車及現場痕跡證據，道路交通管理處罰條例第
      62條第3 項定有明文。又刑法第185 條之4 之肇事逃逸罪
      之成立，祇以行為人有駕駛動力交通工具肇事，致人死傷
      而逃逸之事實為已足，至行為人之肇事有否過失，則非所
      問（最高法院93年台上字第5599號判決意旨參照）。而其
      立法目的，乃為維護交通，增進行車安全，促使當事人於
      事故發生時，能對被害人即時救護，減少死傷，以保護他
      人權益並維護社會秩序，其立法精神在於交通事故一旦發
      生，且發生人員傷亡之情況，不論是撞人或被撞，或是因
      其他事故而造成死傷，只要是在駕駛動力交通工具過程內
      所發生者，參與這整個事故過程之當事人皆應協助防止死
      傷之擴大，如駕駛人於事故發生後，擅自駕車逃離現場，
      不僅使肇事責任認定困難，更可能使受傷之人喪失生命或
      求償無門；因此，祇須行為人主觀上有逃逸之意圖，客觀
      上有逃逸之行為為已足，而其擅離肇事現場之行為一旦付
      諸實施，其犯罪即已完成，被害人是否在他人協助下獲得
      救護，均於上開犯罪之成立不生影響，合先敘明。
  ２、查被告騎乘機車與告訴人發生車禍後，已目睹告訴人受傷
      （左額頭流血），然其並未依法通知警察機關，陳明其為
      肇事者，亦未留在現場等待警方前來處理及照顧告訴人，
      復未留下其姓名、地址、電話等聯絡方式給告訴人，而在
      短暫停留後，在警方未到場前，即騎乘機車離去等情，業
      經被告於偵訊、本院審理時坦承在卷（見偵一卷第6 頁、
      院一卷第16頁、院二卷第25頁），並經證人即告訴人吳冠
      瑩於警詢中證稱：雙方於路旁停留一下，然後對方就要離
      去，伊就問她要如何處理，對方說是伊撞到她，伊就跟她
      講說，妳不能直接左轉，她還是堅決說是伊撞到她，而且
      她的機車也有損壞，她要趕著上班，所以她就離去了。車
      禍發生後，伊有受傷，傷勢如診斷證明書所載，車禍是由
      伊自己報案，伊要對重型機車109-EDT 號駕駛者提出肇事
      逃逸及過失傷害告訴等語（見警卷第3 至4 頁）及其於偵
      訊中證稱：「（與被告的機車擦撞後，被告有在現場停留
      或留下她的聯絡方式給你？）沒有。我們倒地後，有路人
      將我們2 人扶到路邊，不久她就打算要離開時，我問她說
      要怎麼辦，她態度很差說，我撞她的，又說她要去上班了
      ，就騎機車離開了」、「（撞了後，妳人倒臥在地上，是
      否有人去救護妳？）有，旁邊的人將我扶起來，被告沒有
      來救護我」、「（離開前，被告有無說什麼？）她要走的
      時候，我有問她要怎麼辦，她就站起來後罵我，說是我撞
      到她的，她就牽她的機車離開了」、「（她有留下電話或
      是住址可以讓妳聯絡？）完全沒有」、「（當時有無救護
      車或救護人員到現場？）都沒有，她離開後，我自己打電
      話才來的」等語甚詳（見偵一卷第6 、7 頁、偵二卷第15
      頁），復有高雄市政府警察局交通大隊交通事故談話紀錄
      表、高雄市政府警察局交通大隊疑似道路交通事故肇事逃
      逸追查表各1 份在卷可憑（見警卷第7 、10頁），此部分
      事實，自堪以認定。
  ３、告訴人於案發當日（99年12月30日）發生車禍後人車倒地
      ，受有頭部損傷併左眉弓部撕裂傷（約1 公分）、左足背
      挫擦傷、右髖部挫傷之傷害，且於同日至醫院急診，並施
      行初級縫合術等情，有國軍左營總醫院附設民眾診療服務
      處99年12月30日診斷證明書1 紙附卷可憑（見警卷第13頁
      ），是被告於案發當日與告訴人發生交通事故後，已致告
      訴人受有頭部損傷併左眉弓部撕裂傷等傷害，亦足以認定
      。又被告於偵訊中已自承在現場有看到告訴人左額頭流血
      受傷（見偵一卷第6 頁），顯見被告於案發當時確已知悉
      其肇事致告訴人受傷。
  ４、綜上，被告於駕駛動力交通工具肇事致告訴人受傷後，雖
      曾短暫停留現場，然被告並未待在現場，直到警方前來處
      理及積極對告訴人為救護行為直至送醫，且未得告訴人同
      意，即在警方及救護車未到場前，擅自騎乘機車逃逸離去
      。又被告於肇事後直至騎乘機車離去之過程中，並未撥打
      電話報警或叫救護車，陳明其為肇事者，亦未留下其姓名
      、地址、電話等聯絡方式給告訴人，嗣經警方循線始查悉
      被告為本案肇事者，復佐以被告並未考領有駕駛執照之情
      （見警卷第14頁），足證被告於肇事後自始即欲逃避本件
      肇事之責任，其主觀上有肇事逃逸之犯意及客觀上有肇事
      逃逸之行為，至為明確，被告以上開情詞否認有肇事逃逸
      犯行，顯非可採。
  (三)綜上所述，被告有事實欄所載肇事逃逸犯行，事證明確，應
    依法論科。
二、核被告所為，係犯刑法第185 條之4 之肇事致人傷害逃逸罪
    。又被告雖係無駕駛執照駕車，然按道路交通管理處罰條例
    第86條第1 項規定：「汽車駕駛人，無駕駛執照駕車、酒醉
    駕車、……，因而致人受傷或死亡，依法應負刑事責任者，
    加重其刑至二分之一」，依其文義觀察，係以無駕駛執照或
    酒醉之人駕駛汽車，因過失致人受傷或死亡，應負刑法第28
    4 條、第276 條之過失傷害或過失致人於死罪責者，始有其
    適用甚明；至刑法第185 條之4 之肇事逃逸罪，則在處罰駕
    駛動力交通工具者，於肇事致人死傷後而逃逸之行為，尚不
    在得依前揭道路交通管理處罰條例第86條第1 項之規定加重
    其刑之範圍（最高法院92年台非字第50號判決、92年台非字
    第60號判決意旨參照）。是被告所犯刑法第185 條之4 之肇
    事致人傷害逃逸罪，衡諸上揭說明，並無道路交通管理處罰
    條例第86條第1 項加重其刑規定之適用，併予敘明。爰審酌
    被告除因本件交通事故另犯過失傷害罪外，前無犯罪前科之
    素行，有臺灣高等法院被告前案紀錄表1 份在卷可按，其騎
    乘機車肇事致告訴人受傷後（過失傷害部分另經法院判處拘
    役80日確定），未留在現場等待警方前來處理，並對告訴人
    為必要救護措施，竟擅自離開現場而逃逸，且於本院審理時
    猶以上開情詞卸責，尚乏知錯悔改之意。惟念被告雖構成本
    案肇事逃逸犯行，然其犯後已與告訴人就車禍人車損傷達成
    和解（見院二卷第28頁和解筆錄），及被告犯罪之動機、目
    的、手段、智識程度（高職畢業）、生活狀況等一切情狀，
    酌情量處如主文所示之刑，以資懲儆。
三、又被告前未曾因故意犯罪受有期徒刑以上刑之宣告，有臺灣
    高等法院被告前案紀錄表1 份在卷可憑，其因一時失慮偶罹
    刑典，犯後於本院審理時，已與告訴人成立和解及已支付部
    分賠償金，其餘款項則分期付款，此有本院和解筆錄1 份在
    卷可參（見院二卷第28頁）。本院審酌上情，並考量被告經
    此偵、審程序及本案刑之宣告，暨本院上開論述其構成肇事
    逃逸之詳細理由後，被告當知己過及知所警惕，信無再犯之
    虞，復斟酌被告所犯過失傷害罪部分已經法院判處拘役80日
    之刑事處罰，認被告如再因本案而入監服刑，反不利於被告
    繼續履行上開分期付款之和解條件，認對被告所宣告之刑，
    以暫不執行為適當，爰依刑法第74條第1 項第1 款、第2 項
    第3 款規定諭知被告緩刑3 年，並應依附件（即本院100 年
    度交附民字第61號和解筆錄）內容第一項所載方式支付吳冠
    瑩賠償金新臺幣9 萬5 千元，以啟自新。又本判決主文所定
    之負擔，即諭知被告應按附件所示條件向告訴人吳冠瑩支付
    財產上損害賠償，依刑法第74條第4 項規定，得為民事強制
    執行名義，如未履行該負擔情節重大者，檢察官並得依刑事
    訴訟法第476 條、刑法第75條之1 第1 項第4 款規定，聲請
    撤銷緩刑宣告，併予敘明。
據上論斷，應依刑事訴訟法第299 條第1 項前段，刑法第185 條
之4 、第74條第1 項第1 款、第2 項第3 款，判決如主文。
本案經檢察官陳秉志到庭執行職務。
中    華    民    國    100   年    8     月    18    日
                  交通法庭  審判長法  官  李昆南
                                  法  官  劉美香
                                  法  官  林永村
以上正本係照原本作成。
如不服本判決應於收受本判決後10日內向本院提出上訴書狀，並
應敘述具體理由，如未敘述上訴理由者，應於上訴期間屆滿後20
日內補提理由書狀於本院（均須按他造當事人之人數附繕本）「
切勿逕送上級法院」。
中    華    民    國    100   年    8     月    18    日
                                  書記官  王珮樺
附錄本判決論罪科刑法條：
中華民國刑法第185條之4
（肇事遺棄罪）
駕駛動力交通工具肇事，致人死傷而逃逸者，處6 月以上5 年以
下有期徒刑。